【裁判字號】    97,交聲,2421
【裁判日期】    971224
【裁判案由】    聲明異議
【裁判全文】
臺灣高雄地方法院交通事件裁定        97年度交聲字第2421號
原處分機關  交通部公路總局高雄區監理所
異  議  人  甲○○
上列受處分人因違反道路交通管理處罰條例案件，對於交通部公
路總局高雄區監理所民國97年10月15日所為之處分（高監自裁字
裁80-Z5B001716號），聲明異議，本院裁定如下：
    主  文
原處分關於甲○○酒精濃度超過規定標準，罰鍰新台幣肆萬玖仟
伍佰元及吊扣駕駛執照拾貳個月部分之處分均撤銷。
上開撤銷吊扣駕駛執照拾貳個月之處分部分，甲○○不罰。
    理  由
一、原處分意旨略以：受處分人即異議人甲○○於民國97年8 月
    3 日1 時8 分許，駕駛車牌號碼4810-ME 號自用小客車，行
    經國道10號高速公路西向6 公里處，因行車不穩，經警攔檢
    進行呼氣酒精濃度檢測，結果達每公升0.56毫克，乃開單舉
    發。嗣原處分機關即交通部公路總局高雄區監理所經查證結
    果，亦認前述違規事實明確，乃依道路交通管理處罰條例第
    35條第1 項第1 款之規定，並參酌違反道路交通管理事件統
    一裁罰基準表之內容，裁處異議人罰鍰新臺幣（下同）4 萬
    9500元，並吊扣駕駛執照12個月，及施以道安講習。
二、聲明異議意旨則略以：受處分人即異議人對於前開時地違規
    事實，並不否認，但異議人所涉及酒後駕車之公共危險案件
    ，業經臺灣高雄地方法院檢察署要求向國庫繳款2 萬5000元
    後予以緩起訴處分，現卻又要繳罰鍰4 萬9500元，顯然違反
    行政罰法第26條揭示之一事不二罰原則，且異議人乃駕駛自
    用小客車違規，卻吊扣異議人賴以維生之大貨車職業駕駛執
    照亦為不當，為此聲明異議，請求撤銷吊扣大貨車職業駕駛
    執照及罰鍰4萬5000元之處分，諭知異議人不罰等語。
三、按汽車駕駛人，駕駛汽車經測試檢定，酒精濃度超過規定標
    準者，處新台幣15000 元以上60000 元以下罰鍰，並當場移
    置保管其車輛及吊扣其駕駛執照1 年；因而肇事致人受傷者
    ，並吊扣其駕駛執照2 年；致人重傷或死亡者，吊銷其駕駛
    執照，並不得再考領，道路交通管理處罰條例第35條第1項
    第1 款定有明文。又我國行政罰法前於94年2 月5 日依法公
    布、嗣於95年2 月5 日起即生效施行，是有關「違反行政法
    上義務而受罰鍰、沒入或其他種類行政罰之處罰時，適用本
    法。但其他法律有特別規定，從其規定。」、「本法所稱其
    他種類行政罰，指下列裁罰性之不利處分：一限制或禁止行
    為之處分：．．吊扣證照．．。」、「行為後法律或自治條
    例有變更者，適用行政機關最初裁處時之法律或自治條例。
    但裁處前之法律或自治條例有利於受處罰者，適用最有利於
    受處罰者之規定」、「一行為同時觸犯刑事法律及違反行政
    法上義務規定者，依刑事法律處罰之。但其行為應處以其他
    種類行政罰或得沒入之物而未經法院宣告沒收者，亦得裁處
    之。前項行為如經不起訴處分或為無罪、免訴、不受理、不
    付審理之裁判確定者，得依違反行政法上義務規定裁處之。
    」，該法第1 條、第2 條第1 項、第5 條及第26條乃分別規
    定甚詳。準此以觀，前揭道路交通管理處罰條例第35條第1
    項第1 款規定之處罰內容，係針對行為人違反行政法上義務
    規定之行政罰，且該條例關於一行為同時觸犯刑事法律及違
    反行政法上義務規定者，並無特別規定，是倘汽車駕駛人以
    單一酒後駕駛汽車行為，經測試檢定酒精濃度超過規定標準
    ，而同時涉有刑法第185 條之3 公共危險罪嫌時，道路交通
    管理處罰機關除有行政罰法第26條第1 項但書得處以其他種
    類行政罰者之情形，關於罰鍰部分，即應依上開行政罰法第
    26條及道路交通管理處罰條例第10條規定移送地方法院檢察
    署處理，除於移送後再有上開行政罰法第26條第2 項所定不
    起訴等事由，得依違反行政法上義務規定裁處之情形外，要
    不得逕依道路交通管理處罰條例第35條第1 項第1 款規定裁
    處行為人罰鍰之行政罰，合先敘明。
四、次者，緩起訴期間內，有下列情形之一者，檢察官得依職權
    或依告訴人之聲請撤銷原處分，繼續偵查或起訴：（一）於
    期間內故意更犯有期徒刑以上刑之罪，經檢察官提起公訴者
    。（二）緩起訴前，因故意犯他罪，而在緩起訴期間內受有
    期徒刑以上刑之宣告者。（三）違背第253 條之2 第1 項各
    款之應遵守或履行事項者，刑事訴訟法第253 條之3 第1項
    定有明文。是以案件經檢察官為「緩起訴」處分者，於「緩
    起訴」之猶豫期間內，其最後是否會被檢察官提起公訴，猶
    懸而未定，亦即「緩起訴」處分於猶豫期間內尚未具有實質
    之確定力，檢察官於緩起訴期間內，可對被告為繼續觀察，
    如被告顯無反省警惕之情或根本欠缺反省警惕之能力，檢察
    官仍得依職權或依告訴人之聲請，將被告「緩起訴」處分撤
    銷。再行政罰法第26條明訂一事不二罰原則，且應受行政罰
    之行為如經不起訴處分或為無罪、免訴、不受理、不付審理
    之裁判「確定」者，始得依違反行政法上義務規定裁處之，
    並未包括「緩起訴」處分在內，雖「緩起訴」處分之最終使
    被告免於刑事訴追之效果與「不起訴」處分之效果相同，行
    政罰法第26條第2 項是否包括緩起訴處分情形，固非無疑。
    惟依行政罰法第26條第2 項之立法意旨，在緩起訴期間內即
    猶豫期間期滿前，該緩起訴處分仍有被撤銷之可能，此時倘
    原處分機關仍依法為行政裁決，將使受處分人有同時遭受行
    政處罰及刑事訴追之危險，顯與行政罰法第26條規定之立法
    意旨相悖。
五、經查：異議人於前述時、地因酒後駕車且呼氣酒精濃度高達
    每公升0.56毫克，違反道路交通管理處罰條例第35條第1 項
    第1 款規定，遂由內政部警政署國道公路警察局員警當場予
    以舉發，復經臺灣高雄地方法院檢察署檢察官偵查後以97年
    度偵字第22665 號為緩起訴處分等情，為異議人所承認，並
    有內政部警政署國道公路警察局97年8 月3 日公警局交字第
    Z5B001716 號舉發違反道路交通管理事件通知單、酒精測試
    單、臺灣高雄地方法院檢察署檢察官緩起訴處分書等件在卷
    可憑，故異議人飲用酒類後，於上開時、地駕駛自用小客車
    ，經員警測試檢定有酒精濃度超過規定標準，即吐氣所含酒
    精濃度高達每公升0.56毫克之事實，即堪認定。又前開緩起
    訴處分期間為自97年9 月12日起，至98年9 月11日為止，現
    仍在緩起訴處分期間之情，則有卷附臺灣高等法院被告前案
    紀錄表1 紙在卷可考，亦可認定。承前所述，異議人前開酒
    後駕車經測試檢定超過規定法定標準之行為，顯係一行為同
    時觸犯刑事法律及違反行政法上義務規定，縱使異議人此舉
    同時觸犯刑法第185 條之3 之公共危險罪，且現時仍在緩起
    訴期間內，揆諸前揭說明，原處分機關除依該條第1 項規定
    但書得處以其他種類行政罰外，應依道路交通管理處罰條例
    第10條規定，將異議人移送該管地方法院檢察署處理，要不
    得逕予裁處罰鍰之處罰。職是，原處分機關逕對異議人為上
    開罰鍰新台幣4 萬9500元之處罰，即有違誤。
六、再按，道路交通管理處罰條例第68條前於94年12月14日修正
    公布、自95年3 月1 日施行，本件裁決係於97年7 月17日所
    為，自應依修正後道路交通管理處罰條例第68條憑為裁處依
    據，合先敘明。觀諸修正後第68條乃規定「汽車駕駛人，因
    違反本條例及道路交通安全規則之規定，受吊銷駕駛執照處
    分時，吊銷其持有各級車類之駕駛執照」（與修正前比較係
    刪除「或吊扣」），修正原因實乃慮及舊法將違規駕駛人所
    持有各級車類駕駛執照一併吊扣或吊銷失之過酷，影響人民
    工作及生活甚鉅，故依修正後規定受吊扣駕駛執照處分時，
    即不再吊扣其持有各級車類之駕駛執照，僅於受吊銷駕駛執
    照處分時，始行吊銷其持有各級車類之駕駛執照。另依行政
    程序法第7 條第3 款規定，行政行為採取之方法所造成之損
    害不得與欲達成目的之利益顯失均衡，倘異議人並無自用小
    客車駕駛執照可供吊扣時，吊扣其大貨車職業駕駛駕照以代
    之、雖可達成限制駕駛人繼續駕駛自用小客車類行駛之目的
    ，惟勢將同時造成限制駕駛人繼續駕駛大貨車該級其他車類
    行駛之結果，此舉造成之損害業與所欲達成目的之利益顯然
    失衡。況道路交通管理處罰條例第68條既將「吊扣」各級車
    類之規定予以刪除，裁決機關當未可再逕行處分吊扣其他車
    種之汽車駕駛執照，其理自明。職是，本件異議人於前述違
    規之際所駕駛者既為自用小客車，故依法所受處分內容應為
    限制其駕駛自用小客車之權利，原處分機關未見及此，逕予
    吊扣異議人所持有之大貨車職業駕駛執照，此舉顯然不當剝
    奪異議人駕駛大貨車之權利，對異議人權益侵害甚鉅，且有
    違現行道路交通管理處罰條例第68條之規定。又違反道路交
    通管理事件裁決書處罰主文欄，吊扣汽車牌照或駕駛執照處
    分，應記明應受吊扣之汽車牌照或駕駛執照名稱、號碼及吊
    扣期間，違反道路交通管理事件統一裁罰基準及處理細則第
    43條第2 項第3 款定有明文，而本件裁決書於處罰主文欄僅
    記載「吊扣駕駛執照12個月」等字樣，並未記明應受吊扣之
    駕駛執照名稱，顯與上開細則規定不符。
七、綜上所述，本件異議為有理由，應將原處分內容關於罰鍰、
    吊扣駕駛執照部分予以撤銷，並就吊扣駕駛執照部分，為異
    議人不罰之諭知，至罰鍰部分，則由原處分機關另循其他法
    定程序處理，方屬適法。此外，原處分內容關於施以道安講
    習之行政裁罰部分，既未據異議人併予提出異議，亦核與上
    開道路交通管理處罰條例等規定及行政罰法第26條第1 項但
    書規定並無不合，本院當無從併予審酌，附此敘明。
八、依道路交通案件處理辦法第20條，裁定如主文。
中    華    民    國    97    年    12    月    24    日
                  交通法庭    法  官  陳思睿
以上正本證明與原本無異。
如不服本裁定，應於收受送達後5 日內向本院提出抗告狀（應附
繕本）。
中    華    民    國    97    年    12    月    24    日
                              書記官  何慧娟


司法院資訊處製作；財團法人民間司法改革基金會備份。
